臺灣高等法院刑事判決
110年度上更一字第241號
上  訴  人  
即  被  告  林律衡


選任辯護人  張佳榕律師
            謝富凱律師
上列上訴人因詐欺等案件，不服臺灣臺北地方法院109年度審訴
字第2035號，中華民國110年4月26日第一審判決（起訴案號：臺
灣臺北地方檢察署109年度偵字第29125號），提起上訴，經本院
判決後，由最高法院發回更審，並移送併案審理（併辦案號：同
署110年度偵字第11261號），本院判決如下：
    主  文
原判決撤銷。
甲○○犯三人以上共同詐欺取財罪，處有期徒刑陸月。扣案之手機
壹支（含門號○○○○○○○○○○號SIM卡壹枚）沒收；未扣案之犯罪所
得新臺幣參仟元沒收，於全部或一部不能沒收或不宜執行沒收時
，追徵其價額。
    事  實
一、甲○○於民國109年3月初某日加入胡宸睿（業經原審法院以10
    9年度審簡字第1595號判決確定）及真實姓名、年籍不詳、
    綽號「小邱」之人所屬三人以上以實施詐術為手段所組成具
    有持續性及牟利性之有結構性詐欺集團組織（無證據證明成
    員中有未滿18歲之人，下稱本案詐欺集團），而與前開詐欺
    集團成員，共同意圖為自己不法之所有，基於三人以上詐欺
    取財及洗錢之犯意聯絡，於109年3月20日上午11時許，由前
    開詐欺集團不詳成員佯為乙○之媳婦向乙○借款，使乙○陷於
    錯誤，而於同日下午1時許，在臺灣銀行信安分行（臺北市○
    ○區○○路0段000號）臨櫃匯款新臺幣（下同）20萬元至前開
    詐欺集團所指定之歐陽慧勳（業經臺灣基隆地方檢察署檢察
    官為不起訴處分）所申設之中華郵政股份有限公司臺北吳興
    郵局00000000000000號帳戶（下稱本案帳戶）。甲○○則依本
    案詐欺集團所使用通訊軟體「易信」群組中真實姓名、年籍
    不詳之上游成員指示，先於109年3月21日上午至新北市○○區
    ○○路0段00號肯德基速食餐廳新店北新門市之廁所內，自廁
    所隔間板下收取前開詐欺集團不詳成員所交付之本案帳戶提
    款卡，再於同日下午2時37分許，將提款卡放置於臺北市○○
    區○○路0段000巷00號敦南如意社區前機車之座墊，供胡宸睿
    收取後，由胡宸睿於同日下午2時43分許，在臺北市○○區○○
    路0段000號中華郵政股份有限公司興隆路郵局自動櫃員機提
    領4萬9,000元現金，胡宸睿扣除其3,000元之報酬後，將剩
    餘4萬6,000元之款項攜至○○路0段000巷旁之防火巷內，交予
    甲○○。甲○○復將上開款項攜至新北市某處速食店之廁所內，
    扣除其報酬3,000元後，將剩餘之4萬3,000元款項以互不見
    面、自廁所隔間板下傳遞之方式，交付予其他真實姓名、年
    籍不詳之本案詐欺集團成員，藉此製造金流斷點，移轉並隱
    匿特定犯罪所得之去向及所在。嗣因乙○發現遭騙，報警處
    理，經警持搜索票於109年8月27日15時20分許，前往甲○○位
    於臺北市○○區○○路0段000巷00號7樓住處執行搜索，當場扣
    得其所有供與本案詐欺集團成員聯繫而為本件犯罪使用之手
    機1支（含門號：0000000000號SIM卡1枚），始循線查悉前
    情。
二、案經乙○訴由臺北市政府警察局文山第二分局、新北市政府
    警察局刑事警察大隊報告臺灣臺北地方檢察署檢察官偵查起
    訴及移送併辦。
    理  由
壹、證據能力：
一、組織犯罪防制條例第12條第1項中段規定：「訊問證人之筆
    錄，以在檢察官或法官面前作成，並經踐行刑事訴訟法所定
    訊問證人之程序者為限，始得採為證據。」此為刑事訴訟關
    於證據能力之特別規定，較諸刑事訴訟法證據章有關傳聞法
    則之規定嚴謹，且組織犯罪防制條例迭經修正，均未修正上
    開規定，自應優先適用（最高法院108年度台上字第3753號
    判決意旨參照）。查告訴人乙○、證人即同案被告胡宸睿於
    警詢中之陳述，就被告而言，屬被告以外之人於審判外之陳
    述，依前揭規定及說明，於上訴人即被告甲○○（下稱被告）
    涉及違反組織犯罪防制條例明定之罪名（詳後述），不具證
    據能力，不得採為判決基礎（然就被告所涉加重詐欺取財、
    洗錢等罪名，則不受此限制）。
二、按被告以外之人於審判外之陳述，雖不符刑事訴訟法第159
    條之1至第159條之4之規定，而經當事人於審判程序同意作
    為證據，法院審酌該言詞陳述或書面陳述作成時之情況，認
    為適當者，亦得為證據。又當事人、代理人或辯護人於法院
    調查證據時，知有第159條第1項不得為證據之情形，而未於
    言詞辯論終結前聲明異議者，視為有前項之同意，同法第15
    9條之5亦有明定。查本件檢察官、被告、辯護人就本判決，
    除關於組織犯罪防制條例外，下列所引被告以外之人於審判
    外陳述之證據能力迄至言詞辯論終結，均未聲明異議，本院
    審酌該些供述證據作成時，核無違法取證或其他瑕疵，認為
    以之作為本案之證據屬適當，自有證據能力。其餘資以認定
    被告犯罪事實之非供述證據，均查無違反法定程序取得之情
    形，依刑事訴訟法第158條之4反面規定，亦具證據能力。
貳、實體方面：
一、認定事實之證據及理由：  
  ㈠上開事實，業據被告於偵查、原審及本院審理中坦承不諱（
    見偵29125卷第139至140頁；原審卷第44、58、84、86頁；
    本院卷第94頁），核與證人即告訴人乙○、證人即同案被告
    胡宸睿於警詢中之證述情節大致相符（僅作為認定被告加重
    詐欺取財及洗錢犯罪事實之證據；見偵29125卷第21至29、1
    06至108頁），並有原審法院109年聲搜961號搜索票、新北
    市政府警察局刑事警察大隊搜索扣押筆錄、扣押物品目錄表
    、監視器錄影翻拍照片2份、車手胡宸睿提領明細1紙及告訴
    人乙○所提臺灣銀行匯款申請書（2）回條聯1紙在卷可稽（
    見偵29125卷第43至98、101、115頁；偵11261卷第89至95頁
    ），足認被告上開任意性自白確與事實相符，堪予採信。
　㈡另依被告於警詢之供述（見偵29125卷第7至14頁；偵11261卷
    第9至15頁），可知被告所參與之團體，其成員係以詐騙他
    人金錢獲取不法所得為目的，且各成員間分別負責對被害人
    直接實施詐騙、收取人頭帳戶、提領詐欺款項、上繳詐欺款
    項等，是被告所參與者，係透過縝密之計畫與分工，成員彼
    此相互配合，由多數人所組成之於一定期間內存續以實施詐
    欺為手段而牟利之具有完善結構之組織，且組織內分工嚴謹
    、層級分明，並透過人頭帳戶、現金領款製造斷點以避偵查
    ，按一定比例朋分贓款，堪認本詐欺集團為一持續存在之組
    織，顯非為立即實施犯罪而隨意組成，其屬三人以上，以實
    施詐術為手段，所組成之具有持續性及牟利性之有結構性組
    織之犯罪組織無誤；且本案詐騙集團透過人頭帳戶、現金領
    款等方式製造金流斷點，被告並依本案詐欺集團上游成員之
    指示，將本案帳戶提款卡交付予同案被告胡宸睿，並向胡宸
    睿收取所提領之款項，再攜至前開詐欺集團上游成員指定之
    地點，以互不見面、於廁所隔間板下傳遞之方式轉交予其他
    本案詐欺集團成員，遂行移轉犯罪所得予本案詐欺集團上游
    成員之行為，使警方及司法機關難以溯源追查犯罪所得之蹤
    跡與後續犯罪所得持有者，確已製造金流斷點，則前開特定
    犯罪所得財物已遭移轉，且去向及所在亦遭隱匿，是被告所
    為，已屬移轉、隱匿特定犯罪所得之去向、所在之部分行為
    ，自合於洗錢防制法第2條第1款、第2款所定隱匿特定犯罪
    所得之來源、去向之要件，為洗錢行為無訛。綜上所述，本
    件事證明確，被告犯行堪予認定，應依法論科。
二、論罪科刑：
  ㈠核被告所為，係犯組織犯罪防制條例第3條第1項後段之參與
    犯罪組織罪、刑法第339條之4第1項第2款之三人以上共同詐
    欺取財罪、違反洗錢防制法第2條第1款、第2款規定，而犯
    同法第14條第1項之一般洗錢罪。
　㈡按共同實施犯罪行為之人，在合同意思範圍以內，各自分擔
    犯罪行為之一部，相互利用他人之行為，以達其犯罪之目的
    者，即應對於全部所發生之結果，共同負責。又共同正犯之
    成立，祇須具有犯意之聯絡及行為之分擔，既不問犯罪動機
    起於何人，亦不必每一階段犯行，均須參與（最高法院著有
    28年台上字第3110號、34年台上字第682號判決意旨參照）
    。被告雖非始終參與本件詐欺取財各階段犯行，惟其與本案
    詐欺集團其他成員既為遂行彼等詐欺取財之犯行而相互分工
    ，堪認係在合同意思範圍內，各自分擔犯罪行為之一部，並
    相互利用他人之行為，以達犯罪之目的，依照上開說明，被
    告應就其加入本案詐欺集團後所參與犯行，對於全部所發生
    之結果共同負責。被告與胡宸睿、「小邱」、其他本案詐欺
    集團成員間，互有犯意聯絡、行為分擔，應論以共同正犯。
    另刑法第339條之4第1項第2款之三人以上共同犯詐欺取財罪
    ，其本質即為共同犯罪，主文毋庸再於「三人以上共同犯詐
    欺取財罪」前再記載「共同」（最高法院83年度台上字第25
    20號刑事判決意旨參照），併此敘明。　
  ㈢被告所犯上開參與犯罪組織罪、三人以上共同詐欺取財罪、
    洗錢罪間，係為求詐得告訴人之金錢，犯罪目的單一，各行
    為間亦有局部同一之情形，為想像競合犯，依刑法第55條規
    定，應從一重之三人以上共同詐欺取財罪處斷。
　㈣臺灣臺北地方檢察署檢察官110年度偵字第11261號併辦意旨
    書移送併案部分（見最高法院110年度台上字第6172號卷第8
    3至87頁），與本案起訴書所載告訴人乙○之犯罪事實相同，
    屬事實上同一案件，為起訴效力所及，本院自得併予審究。
    　
  ㈤按想像競合犯之處斷刑，本質上係「刑之合併」。其所謂從
    一重處斷，乃將想像競合犯組成之評價上數罪，合併為科刑
    一罪，其所對應之刑罰，亦合併其評價上數罪之數法定刑，
    而為一個處斷刑。易言之，想像競合犯侵害數法益者皆成立
    犯罪，論罪時必須輕、重罪併舉論述，同時宣告所犯各罪名
    ，包括各罪有無加重、減免其刑之情形，亦應說明論列，量
    刑時併衡酌輕罪部分量刑事由，評價始為充足，然後依刑法
    第55條前段規定「從一重處斷」，非謂對於其餘各罪可置而
    不論。因此，法院決定處斷刑時，雖以其中最重罪名之法定
    刑，做為裁量之準據，惟於裁量其輕重時，仍應將輕罪合併
    評價在內（最高法院108年度台上字第4405、4408號判決意
    旨）。且除非輕罪中最輕本刑有較重於重罪之最輕本刑，而
    應適用刑法第55條但書規定重罪科刑之封鎖作用，須以輕罪
    之最輕本刑形成處斷刑之情形以外，則輕罪之減輕其刑事由
    若未形成處斷刑之外部性界限，自得將之移入刑法第57條或
    第59條之科刑審酌事項內，列為是否酌量從輕量刑之考量因
    子。是法院倘依刑法第57條規定裁量宣告刑輕重時，一併具
    體審酌輕罪部分之量刑事由，應認其評價即已完足，尚無過
    度評價或評價不足之偏失（最高法院109年度台上字第3936
    號判決意旨參照）。準此：
　⒈參與犯罪組織者，其參與情節輕微者，得減輕或免除其刑，
    組織犯罪防制條例第3條第1項但書定有明文。查本件被告參
    與本案之詐欺集團犯罪組織，擔任遞交本案帳戶提款卡、向
    車手收取詐欺款項並交付上游詐欺集團之角色，所為固有不
    該，惟衡酌其參與上開犯罪組織並非核心人物，且於本案中
    經手之犯罪所得非鉅，其參與情節尚屬輕微，原應依組織犯
    罪防制條例第3條第1項但書規定減輕其刑，雖其等參與組織
    罪係屬想像競合犯其中之輕罪，惟本院於後述量刑時仍當一
    併衡酌該部分減輕其刑事由。
　⒉組織犯罪防制條例第8條第1項後段規定：「偵查及審判中均
    自白者，減輕其刑。」、洗錢防制法第16條第2項規定：「
    犯前2條之罪，在偵查或審判中自白者，減輕其刑。」查：
    被告雖就組織犯罪防制條例部分，業於警詢、偵查中已供述
    本案詐騙集團組織角色明確，且於原審、本院審理時自白此
    部分罪名，堪認於偵查及審判中均自白此部分犯罪，另就洗
    錢防制法之罪名亦於原審及本院審理中自白不諱，原應依前
    述組織犯罪防制條例第8條第1項後段、洗錢防制法第16條第
    2項規定減輕其刑，然此均係屬想像競合犯其中之輕罪，僅
    得由本院於後述量刑時一併衡酌該部分減輕其刑事由，即屬
    評價完足。
  ㈥犯罪之情狀顯可憫恕，認科以最低度刑仍嫌過重者，得酌量
    減輕其刑，刑法第59條定有明文。又刑事審判旨在實現刑罰
    權之分配的正義，故法院對有罪被告之科刑，應符合罪刑相
    當之原則，使輕重得宜，罰當其罪，以契合社會之法律感情
    ，此所以刑法第57條明定科刑時應審酌一切情狀，尤應注意
    該條所列10款事項以為科刑輕重之標準，並於同法第59條賦
    予法院以裁量權，如認犯罪之情狀可憫恕者，得酌量減輕其
    刑，俾使法院就個案之量刑，能斟酌至當。且考刑法第59條
    立法理由：科刑時原即應依第57條規定審酌一切情狀，尤應
    注意該條各款所列事項，以為量刑標準，本條所謂「犯罪之
    情狀可憫恕」，自係指裁判者審酌第57條各款所列事項以及
    其他一切與犯罪有關之情狀之結果，認其犯罪足堪憫恕者而
    言，即必於審酌一切之犯罪情狀，在客觀上顯然足以引起一
    般同情，認為縱予宣告法定最低刑度猶嫌過重者，始有其適
    用（參照最高法院38年台上字第16號、45年台上字第1165號
    及51年台上字第899號判例意旨）。是法院審酌刑法第59條
    酌減事由時，仍應依刑法第57條科刑事由通盤考量，若認犯
    罪情狀確可憫恕，認科以最低度刑仍嫌過重者，即得酌量減
    輕其刑，二者並非截然可分，不得合併審究。查被告參與本
    案詐騙集團，擔任遞交本案帳戶提款卡、向車手收取詐欺款
    項並交付上游詐欺集團之角色，其行為固屬不當，應予非難
    ，惟被告並非詐欺集團之核心成員，且實際分受之犯罪所得
    僅有3,000元，而三人以上共同犯詐欺取財罪之法定刑為1年
    以上7年以下有期徒刑，得併科100萬元以下罰金，法定刑度
    甚為嚴峻，而被告行為後於偵查、原審及本院審理程序時均
    就本案犯罪事實坦承不諱，且於本院審理時，有意賠償告訴
    人20萬元之損失，但因告訴人無意和解，致使未能達成調解
    （見本院卷第55頁），可見被告已萌生悔改之心，並知悉本
    案犯行之嚴重性，另考量被告自陳於109年3月下旬即已脫離
    本案詐欺集團（見偵11261卷第11頁）、目前已有正當工作
    （見原審卷第58頁），又查無近期新涉其他不法案件，堪認
    被告確已脫離本案詐欺集團、回歸正常生活無誤，審酌被告
    就告訴人遭詐騙之款項僅經手其中4萬9,000元之犯罪情狀，
    本院認本案若科以法定最低刑度之刑，仍屬情輕法重，足以
    引起一般人之同情，顯有可憫恕之處，應依刑法第59條之規
    定酌減其刑。
三、撤銷改判之理由：
　㈠原審以被告所犯事證明確，據以論罪科刑，固非無見。惟：
    由被告之犯罪情狀，存有情輕法重之憾，應有刑法第59條之
    適用，原判決未依該條規定酌減其刑，略有未當；另本件扣
    案之手機1支（含門號0000000000號SIM卡1枚），為被告所
    有供與本案詐欺集團成員聯繫而為本件犯罪使用之物，應依
    刑法第38條第2項前段之規定宣告沒收（詳後述），原判決
    未予宣告沒收，於法有違。被告上訴請求從輕量刑，為有理
    由。準此，原判決有上開可議之處，自應由本院予以撤銷改
    判。
  ㈡爰以行為人之責任為基礎，審酌詐欺集團猖獗盛行之今日，
    對民眾財產危害甚鉅，已廣為報章媒體所披露，被告正值青
    壯，不思以正當途徑獲取財物，猶為賺取錢財而加入本案詐
    欺集團，致使無辜之告訴人上當受騙，嚴重破壞社會秩序以
    及人與人間之根本信賴，所為本屬不該，但考量被告犯後終
    能坦承犯行（包含自白參與犯罪組織罪、洗錢罪）之犯後態
    度，兼衡其品行、自承高中肄業之智識程度、目前從事工廠
    作業員之家庭生活經濟狀況等語（見原審卷第84頁；本院卷
    第95頁）、本案詐得之犯罪金額，及被告本身之犯罪所得及
    非本案詐欺集團核心角色、參與情節尚屬輕微等一切情狀，
    量處如主文第2項所示之刑，以示警惕。至於被告想像競合
    所犯組織犯罪防制條例第3條第1項後段之參與犯罪組織罪，
    因司法院於110年12月10日以釋字第812號解釋，認為組織犯
    罪防制條例第3條第3項規定「犯第1項之罪者，應於刑之執
    行前，令入勞動場所，強制工作，其期間3年。」，就受處
    分人之人身自由所為限制，違反憲法比例原則及憲法明顯區
    隔原則之要求，與憲法第8條保障人身自由之意旨不符，應
    自本解釋公布之日起失其效力，本件自無庸再就被告行為態
    樣有無宣告強制工作之必要予以審酌論述。又被告雖請求給
    予緩刑之宣告（見本院卷第38頁）；然被告前因幫助詐欺案
    件，經原審法院以109年度審簡字第2233號判決判處有期徒
    刑2月，緩刑2年確定，而緩刑期間尚未屆滿，刑之宣告效力
    仍在，自與刑法第74條第1項之緩刑要件不符，礙難為緩刑
    之諭知。　  
  ㈢沒收：
  ⒈犯罪所用之物按供犯罪所用、犯罪預備之物或犯罪所生之物
    ，屬於犯罪行為人者，得沒收之，但有特別規定者，依其規
    定，刑法第38條第2項定有明文。查：扣案之手機1支（含門
    號：0000000000號SIM卡1枚），乃被告所有、使用10年之久
    ，且與本案詐欺集團成員聯繫用之交友軟體「易信」即是使
    用該手機認證一節，業據被告自述在案（見偵11261卷第2、
    3頁），是上開物品自屬被告供與本案詐欺集團成員聯繫而
    為本件犯罪使用之物，應依前揭規定沒收之。
  ⒉犯罪所得，屬於犯罪行為人者，沒收之；前2項之沒收，於全
    部或一部不能沒收或不宜執行沒收時，追徵其價額，刑法第
    38條之1第1項前段、第3項分別定有明文。查本案被告所收
    取4萬6,000元之款項，扣除其報酬3,000元後，餘款均全數
    繳交予前開詐欺集團，業據被告供承明確（見偵29125卷第1
    40頁；原審卷第44頁），另綜觀全卷查無其他證據得以證明
    被告獲有其他不法利益，應認被告實際所分得之犯罪所得僅
    有3,000元，且未扣案、未合法發還告訴人（被告向公益團
    體之捐款即非屬之），即應依刑法第38條之1第1項前段規定
    沒收，並依同條第3項規定諭知於全部或一部不能沒收或不
    宜執行沒收時，追徵其價額。至洗錢防制法第18條第1 項之
    規定，並未有「不問屬於犯罪行為人與否均沒收」之明文，
    自仍以屬於被告所有者為限，始應予沒收，故本案被告所收
    取、上繳（扣除被告3,000元之報酬）而遭移轉、隱匿之4萬
    3,000元款項，並非被告所有，亦非在其實際掌控之中，則
    被告就此部分犯罪所收受、持有之財物，本不具所有權及事
    實上管領權，自無從依前開規定對其宣告沒收該等轉交之款
    項，末此敘明。
據上論斷，應依刑事訴訟法第369條第1項前段、第364條、第299
條第1項前段，組織犯罪防制條例第3條第1項後段、但書、第8條
第1項後段，洗錢防制法第2條第1款、第2款、第14條第1項、第1
6條第2項，刑法第11條前段、第28條、第339條之4第1項第2款、
第55條、第59條、第38條第2項、第38條之1第1項前段、第3項，
刑法施行法第1條之1第1項，判決如主文。
本案經檢察官顏伯融提起公訴，檢察官游明慧移送併辦，檢察官
孟玉梅到庭執行職務。
中　　華　　民　　國　　111 　年　　3 　　月　　29　　日
                  刑事第十五庭  審判長法　官  陳芃宇
                                      法　官  陳勇松
                                      法　官  陳俞伶
以上正本證明與原本無異。
如不服本判決，應於收受送達後20日內向本院提出上訴書狀，其
未敘述上訴之理由者並得於提起上訴後20日內向本院補提理由書
（均須按他造當事人之人數附繕本）「切勿逕送上級法院」。
                                      書記官  朱家麒
中　　華　　民　　國　　111 　年　　3 　　月　　30　　日
附錄：本案論罪科刑法條全文
組織犯罪防制條例第3條（註：其中第3項業經司法院釋字第812
號解釋宣告違憲，自110年12月10日起失其效力）
發起、主持、操縱或指揮犯罪組織者，處3年以上10年以下有期
徒刑，得併科新臺幣1億元以下罰金；參與者，處6月以上5年以
下有期徒刑，得併科新臺幣1千萬元以下罰金。但參與情節輕微
者，得減輕或免除其刑。
具公務員或經選舉產生之公職人員之身分，犯前項之罪者，加重
其刑至二分之一。
犯第1項之罪者，應於刑之執行前，令入勞動場所，強制工作，
其期間為3年。
前項之強制工作，準用刑法第90條第2項但書、第3項及第98條第
2項、第3項規定。
以言語、舉動、文字或其他方法，明示或暗示其為犯罪組織之成
員，或與犯罪組織或其成員有關聯，而要求他人為下列行為之一
者，處3年以下有期徒刑，得併科新臺幣3百萬元以下罰金：
一、出售財產、商業組織之出資或股份或放棄經營權。
二、配合辦理都市更新重建之處理程序。
三、購買商品或支付勞務報酬。
四、履行債務或接受債務協商之內容。
前項犯罪組織，不以現存者為必要。
以第5項之行為，使人行無義務之事或妨害其行使權利者，亦同
。
第5項、第7項之未遂犯罰之。

中華民國刑法第339條之4
犯第339條詐欺罪而有下列情形之一者，處1年以上7年以下有期
徒刑，得併科1百萬元以下罰金：
一、冒用政府機關或公務員名義犯之。
二、三人以上共同犯之。
三、以廣播電視、電子通訊、網際網路或其他媒體等傳播工具，
    對公眾散布而犯之。
前項之未遂犯罰之。

洗錢防制法第14條
有第二條各款所列洗錢行為者，處7年以下有期徒刑，併科新臺
幣5百萬元以下罰金。
前項之未遂犯罰之。
前二項情形，不得科以超過其特定犯罪所定最重本刑之刑。